【裁判字號】    90,簡上,83
【裁判日期】    901030
【裁判案由】    拆屋還地
【裁判全文】
臺灣嘉義地方法院民事判決  九十年度簡上字第八三號
    上  訴  人  甲○○
    被  上訴人  乙○○
右當事人間請求拆屋還地事件，上訴人對於中華民國九十年六月二十六日本院嘉義簡
易庭九十年度嘉簡字第二四四號第一審判決提起上訴，本院判決如左：
    主  文
原判決廢棄。
被上訴人在第一審之訴及假執行之聲請均駁回。
第一、二審訴訟費用由被上訴人負擔。
    事  實
甲、上訴人方面：
  一、聲明：如主文所示。
  二、陳述：除與原審判決書所載者相同茲予引用外，補稱：
    （一）被上訴人所有坐落嘉義縣鹿草鄉○○段二之一地號土地（下稱系爭土地）
          係於民國八十六年一月二十五日與上訴人所有之同段二之四地號土地所分
          割，而上訴人於八十六年六月間（農曆同年五月間）在系爭二之四地號土
          地上興建三層樓房（下稱系爭房屋），於上訴人興建系爭房屋之際，被上
          訴人於同年十一月十一日即向嘉義縣水上地政事務所申請鑑界，並於鑑界
          當時即已知系爭房屋有建築越界，占用系爭土地之情形，被上訴人主張其
          於九十年三月二十一日始知悉越界建築乙事，核與事實不符。
    （二）兩造上開土地分割後，土地相毗鄰且均設有地界樁，而上訴人興建系爭房
          屋時，被上訴人隨時均可目睹動工情形，上訴人屋前庭院地界樁位置，被
          上訴人豈有不知之理，於上訴人屋前界樁拆除是否有逾越界址建屋，被上
          訴人即可知悉豈有任由上訴人興建之理。本件被上訴人明知系爭房屋有越
          界建築，迄未提出異議，依民法第七百九十六條前段之規定，被上訴人自
          不得請求拆屋還地。
    （三）系爭房屋自興建迄八十七年三月間完成，被上訴人均未制止，且於八十六
          年十一月十一日經鑑界發現越界，被上訴人亦未制止，此乃兩造有協議「
          以地易地」所致，又上訴人所有另筆同鄉○○段頂潭小段七一六地號土地
          出售時，被上訴人早已占用該土地耕作使用，並保留其中面積四十五坪並
          未出售，足證兩造確有「以地易地」之協議。
  三、證據：除援用原審之立證方法外，另提出土地登記謄本一份。
乙、被上訴人方面：
  一、聲明：駁回上訴。
  二、陳述：除與原審判決書所載者相同茲予引用外，補稱：
    （一）系爭二之一號土地自八十六年二月間協議分割迄八十九年間全部之土地複
          丈成果圖，均未測出上訴人之系爭房屋有越界建築之情事，是被上訴人主
          張其至九十年二月二十一日聲請地政機關複丈始知悉遭上訴人越界占用之
          事實，應可採信。
    （二）又被上訴人在原審時曾到場自承：「我蓋房屋之前，原告有向我講，如果
          我蓋房子有越界的話，我表示願向原告購買，但原告說不願意賣。」；於
          鈞院審理時，則到庭自承：「是在房子還沒有蓋前，我就和我太太跟他（
          即被上訴人）談過，但當時沒有談成。」可見被上訴人從未同意上訴人得
          以越界建築。
    （三）被上訴人並未同意以地易地，而有關以地易地之協議，純係上訴人單方之
          意思表示而已，本件被上訴人係於九十年三月間經測量人員告知，始知系
          爭二之一號土地遭上訴人越界占用之事實，且除上訴人屋後未遭占用部分
          土地之地界樁尚留存外，其遭上訴人占用部分土地之屋前地界樁已被拆除
          ，自難認被上訴人於系爭房屋興建時即知越界建築之情事，是本件並無民
          法第七百九十六條前段規定之適用。
  三、證據：援用原審之立證方法。
丙、本院依上訴人聲請向嘉義縣水上地政事務所調取系爭二筆土地相關之申請鑑界及
    測量之資料。
    理      由
一、被上訴人起訴主張：坐落嘉義縣鹿草鄉○○段二之一地號土地（下稱系爭土地）
    為被上訴人所有，被上訴人於民國九十年三月二十一日經嘉義縣水上地政事務所
    測量鑑界後，發現系爭土地內竟遭毗鄰之被上訴人所有同段二之四地號土地上所
    興建之三層樓房（下稱系爭房屋）占用如附圖所示甲部分，上訴人所為顯係無權
    占有系爭土地，爰依民法第七百六十七條之規定請求被告拆屋交地，並願供擔保
    請准宣告假執行等語。上訴人則以：其於八十六年六月間興建系爭房屋即與被上
    訴人商議「以地易地」，以利房屋之方正格局，被上訴人亦同意後始行建屋，又
    被上訴人與其緊鄰，日日均可目睹動土之現況，若當時未同意，自可立即制止，
    何至今日方提出訴訟，且上訴人為表示高度的誠意，於出售上訴人所有另筆同鄉
    ○○段頂潭小段七一六地號土地時，刻意保留面積約有四十五坪之土地提供被上
    訴人使用，因而兩筆土地應可相互抵銷；又上訴人於興建系爭房屋時，被上訴人
    於同年十一月十一日即向嘉義縣水上地政事務所申請鑑界，並於鑑界當時即已知
    系爭房屋有建築越界占用系爭土地之情形，被上訴人既明知系爭房屋有越界建築
    ，並未提出異議，依民法第七百九十六條前段之規定，被上訴人自不得請求拆屋
    還地等語，資為抗辯。
二、查系爭土地為被上訴人所有，上訴人於毗鄰之同段二之四號土地興建系爭房屋，
    其中部分占用系爭土地如附圖所示甲部分面積０‧００一九公頃之事實，業據被
    上訴人提出土地登記謄本一件為證，並經原審會同嘉義縣水上地政事務所測量人
    員至現場勘驗屬實，製有勘驗筆錄及複丈成果圖在卷可按，自堪信為真正。又上
    訴人抗辯曾與被上訴人協議「以地易地」之事實，已為被上訴人所否認，且被上
    訴人復於原審自承：其原擬以同段二之五地號土地與上訴人交換，後來考慮道路
    拓寬、徵收之問題，乃改擬以上開七一六地號所預留之四十五坪準備交換等語（
    見原審九十年四月二十四日訊問筆錄），足徵所謂「以地易地」之協議，純係上
    訴人單方的意思表示，並未為被上訴人所承諾，自無成立「以地易地」協議可言
    ，上訴人復未舉證以實其說，此部份之抗辯，自難採信。
三、按民法第七百九十六條所定土地所有人建築房屋逾越疆界者，鄰地所有人如知其
    越界，而不及時提出異議，不得請求移去或變更其建築物，係指鄰地所有人於土
    地被越界建築當時，明知而不為反對，不得於建築完成後再請拆除建築物而言（
    最高法院五十八年度台上字第二一三四號裁判意旨參照）。該條之立法意旨乃為
    促使鄰地所有人於建築之初，如知有越界情事，應即提出異議，阻止動工興建，
    以免建物完成後，請求移去或變更，致令土地所有人損失過鉅，對社會經濟產生
    重大影響。是以所謂「知其越界而不及時提出異議」，係指越界建築當時知悉而
    不及時提出異議阻止而言，即越界建築之房屋，於符合上開規定，則毗鄰之該土
    地所有人即有容忍之義務，而不得請求土地所有人移去或變更其建築物。本件上
    訴人另抗辯其於八十六年六月間興建系爭房屋時，被上訴人於同年十一月十一日
    即向嘉義縣水上地政事務所申請鑑界，並於鑑界當時即已知系爭房屋有建築越界
    占用系爭號土地之情形，被上訴人既明知系爭房屋有越界建築，並未提出異議，
    依前揭規定，被上訴人自不得請求拆屋還地等語，則本件尚應審究者，係上訴人
    所興建之系爭房屋是否符合上開規定？經查：上訴人係於八十六年二月間兩造原
    共有之同段二之一地號土地辦妥分割登記，並分割出系爭土地及同段二之四地號
    等土地後，始於同年六月間，在其所分割取得之同段二之四地號土地建造系爭三
    層樓房，且在同年十一月間已興建至二樓地板部分之事實，為兩造所不爭執，並
    有被上訴人提出土地登記謄本二件可稽，而被上訴人所有之系爭土地與上訴人所
    有同段二之四地號土地毗鄰之界址，除上訴人其屋後未占用系爭土地部分之界樁
    尚在外，而遭上訴人系爭房屋所占用部分即上訴人屋前之界樁已被拆除，此固有
    現場略圖附於原審勘驗筆錄後可稽，惟被上訴人曾於同年十一月三日就系爭土地
    界址事宜，向嘉義縣水上地政事務所申請鑑界，並經該事務所於同年十一月十一
    日到場會同兩造實地測量等情，此有該事務所九十年八月三十一日（九０）嘉上
    地二字第六五六三號函暨所附之土地複丈聲請書及複丈圖影本在卷可憑，並為兩
    造所不爭執，則被上訴人主張其不知有越界建築乙節，已非無疑；又被上訴人於
    本院審理時亦到庭自承：「於八十六年十一月十一日來鑑界時，我就知道有越界
    ，那時上訴人的一、二樓牆壁都已經建好，因此雙方有作協調，等一六三線道路
    拓寬時，再做處理。」等語（見本院九十年九月二十一日準備程序筆錄），是被
    上訴人既知上訴人系爭房屋有越界建築之情事，而不即提出異議阻止興建，並同
    意日後雙方另作協調及處理，則按之首開說明被上訴人即有容忍之義務，而不得
    請求上訴人移去或變更系爭房屋，上訴人上開抗辯，即屬有據。
四、綜上所述，上訴人依民法第七百九十六條前段之規定，既有使用系爭土地如附圖
    所示甲部分之合法權源，則被上訴人依民法第七百六十七條之規定，起訴請求上
    訴人將系爭土地建物拆除交還土地予被上訴人，自難認為正當，應予駁回，其假
    執行之聲請，亦失所依附，應併予駁回，原審為上訴人敗訴之判決，尚有未洽，
    上訴意旨指摘原判決不當，求予廢棄改判，為有理由，爰將原判決廢棄，改判如
    主文。
五、本件事證已臻明確，兩造其餘攻擊防禦方法，均不影響本件判決之結果，已無逐
    一審酌之必要，附此敘明。
六、據上論結，本件上訴為有理由，依民事訴訟法第四百三十六條之一第三項、第四
    百五十條、第七十八條，判決如主文。
中      華      民      國    九十      年      十      月      三十    日
~B臺灣嘉義地方法院民事第二庭
~B    審判長法官  夏金郎
~B    法      官  陳杰正
~B    法      官  李文輝
右為正本係照原本作成。
本判決不得上訴。
中      華      民      國    九十      年      十一    月      二      日
~B    書  記  官  楊福源


司法院資訊處製作；財團法人民間司法改革基金會備份。
